最高法院刑事判決　　　　　　　　　　　　　　　九十一年度台上字第五八一二號
　　上　訴　人　丁○○○
　　被　　　告　己 ○ ○
　　　　　　　　乙 ○ ○
　　　　　　　　甲 ○ ○
　　　　　　　　丙 ○ ○
　　　　　　　　戊 ○ ○
右上訴人因自訴被告等遺棄致死等罪案件，不服台灣高等法院中華民國八十七年十一
月十七日第二審判決 (八十七年度上訴字第三二五四號，自訴案號：台灣桃園地方法
院八十六年度自字第一五二號），提起上訴，本院判決如左：
    主  文
原判決撤銷，發回台灣高等法院。
    理  由
本件原判決以上訴人丁○○○在第一審自訴意旨略以：上訴人係陳芳義之妻，陳芳義
於民國八十六年二月十八日凌晨三時許，在桃園縣龍潭鄉○○街二四五號住處三樓陽
台喧吵丟物，干擾鄰人睡眠，經人報警，桃園縣警察局平鎮分局龍潭分駐所（下稱分
駐所）據報後，由警員即被告己○○、乙○○、甲○○、丙○○及戊○○五人（其中
丙○○、戊○○二人為冬防義勇警察人員）前來處理，於樓下命陳芳義下來，未獲理
睬，因而引起被告等五人不滿，衝上該住處三樓陽台處，欲將陳芳義帶回分駐所。陳
芳義以未犯罪為由，拒絕同往。被告等五人竟基於犯意聯絡，一同出手毆打陳芳義，
致陳芳義頭部裂傷出血，陳芳義大叫「警察打人」等語，被告等五人仍合力一同將陳
芳義抬出，至一樓再銬上手銬，並以警棍穿過手銬，將陳芳義拖入警車內。是日凌晨
四時四十分許，自訴人依被告等五人來電指示，攜陳芳義之身分證件前往分駐所時，
見陳芳義滿臉是血，一手被銬於牆上。同日上午九時許，陳芳義之妹陳麗雲、陳美蘭
二人帶早點前往探視，陳芳義進食不久即吐出，被告等五人竟均視若無睹，經自訴人
一再懇求將陳芳義送醫，均遭被告等五人拒絕。直至同日下午三時許，始由分駐所旁
之龍潭鄉衛生所職員前來為陳芳義左前額之傷口上藥、縫合。惟陳芳義此時已奄奄一
息，無法行走，分駐所提解警員仍將陳芳義解送平鎮分局，延至同日下午六時二十二
分許始將陳芳義送桃園縣中壢市壢新醫院急救，而宣告不治死亡。因認被告等涉犯刑
法第二百七十七條第二項之傷害致死罪；被告己○○、乙○○、甲○○另涉犯刑法第
二百九十四條第二項之違背義務遺棄致死罪嫌云云。經審理結果，認被告等之犯罪不
能證明，因而維持第一審諭知被告等無罪之判決，駁回上訴人在第二審之上訴，固非
無見。
惟查：審理事實之法院，本乎發見實質的真實之本旨，對於案內一切與犯罪成立與否
有重要關係之證據，如在客觀上非不能或不易調查者，均應詳為調查，然後基於調查
所得之心證，以為判斷之基礎。故證據雖已調查，如尚有其他依法應予調查之證據並
未調查，或雖經調查仍未調查明白者，仍難遽為被告有利或不利之認定；如有應調查
之證據未予調查，率行判決，其判決當然為違背法令。原審依台灣高等法院檢察署法
醫中心高檢醫鑑字第０一一七號鑑定書所載謂陳芳義因生前患有嚴重酒精性肝硬化
，食道靜脈曲張，多發性器官病變及代謝精神異常，研判其直接死因為：代謝性衰竭
（即休克）；間接死因為酒精性肝硬化、酒精中毒、心包膜炎、多器官衰竭，為自然
死亡，死因似與他為原因無直接關連，四肢之軀幹鈍銼傷均非致命傷等語之鑑定結果
。認陳芳義係自身病發死亡，與其所受外傷並無因果關係，而以之為不能證明被告等
有傷害、遺棄致死犯行之論述。然上訴人指稱伊經警員電囑攜陳芳義身分證至分駐所
，見陳芳義滿臉是血，一手被銬吊在牆上，當日上午陳芳義之妹陳麗雲、陳美蘭攜帶
早點前往探視，陳芳義略為進食即嘔吐，警員卻視若無睹，經上訴人及陳麗雲一再懇
求送醫，均被拒，至同日下午三時許陳芳義已奄奄一息，無法行走，竟無視於陳芳義
之危急，將其拖上警車，送往分局，及分局人員發現陳芳義似無氣息，方通知消防隊
送醫，詎未至醫院陳芳義已死亡等語。如果無訛，陳芳義雖有前開宿疾，在其被捕至
猝死前有無發病之現象？若然，被告等是否發覺而置之不理？又陳芳義發生死亡之結
果，與其未即時送醫治療有無相當因果關係？陳芳義被捕後是否有一手被長時間吊在
牆壁上？與陳芳義發病猝死，有無關聯？當日早上陳芳義果真於被餵食時發生嘔吐情
形？上訴人等家屬有無向被告等請求送醫而被拒之情形？在逮捕陳芳義迄移送分局前
，被告等有無不當之過失行為？若有，與陳芳義之死亡間有無因果關係？以上諸疑點
尚未明瞭，因與被告等對於陳芳義之死亡，有無過失之認定至有關係，且與被告被訴
涉犯傷害、遺棄致死罪嫌，是否為實質上一罪或有裁判上一罪關係之事實與適用法令
之當否不明，有待事實審究明，原審未詳加調查釐清，而於判決內論述明白，難認無
應於審判期日調查之證據，而未予調查及理由不備之違法。上訴意旨指摘原判決不當
，尚非全無理由，應認有撤銷發回更審之原因。
據上論結，應依刑事訴訟法第三百九十七條、第四百零一條，判決如主文。
中      華      民      國    九十一    年      十      月     十七     日
                              最高法院刑事第三庭
                                  審判長法官  林  茂  雄
                                        法官  王  居  財
                                        法官  張  祺  祥
                                        法官  郭  毓  洲
                                        法官  吳  三  龍
      右正本證明與原本無異
                                              書  記  官
中      華      民      國    九十一    年      十      月    二十四    日
